【裁判字號】    97,台上,5876
【裁判日期】    971120
【裁判案由】    違反公職人員選舉罷免法
【裁判全文】
最高法院刑事判決            九十七年度台上字第五八七六號
上  訴  人  台灣高等法院台南分院檢察署檢察官
被      告  甲○○
            乙○○
上列上訴人因被告等違反公職人員選舉罷免法案件，不服台灣高
等法院台南分院中華民國九十七年三月二十六日第二審更審判決
（九十六年度選上更(一)字第四五四號，起訴案號：台灣台南地方
法院檢察署九十四年度選偵字第二八、四七號），提起上訴，本
院判決如下：
    主  文
上訴駁回。
    理  由
按刑事訴訟法第三百七十七條規定，上訴於第三審法院，非以判
決違背法令為理由，不得為之。是提起第三審上訴，應以原判決
違背法令為理由，係屬法定要件。如果上訴理由書狀並未依據卷
內訴訟資料，具體指摘原判決不適用何種法則或如何適用不當，
或所指摘原判決違法情事，顯與法律規定得為第三審上訴理由之
違法情形，不相適合時，均應認其上訴為違背法律上之程式，予
以駁回。本件檢察官上訴意旨略稱：(一)、被告乙○○於警詢及偵
查中已供稱其有贈送茶葉四罐（重約二斤，價值約新台幣《下同
》三千元，下稱本件茶葉）予張國和（已死亡，業經判決不受理
確定），並請張國和在民國九十四年第十五屆台南縣鹽水鎮鎮長
選舉（下稱本件選舉）時支持並投票給候選人即被告甲○○，足
見乙○○確有交付茶葉予張國和，並明確要求張國和投票予甲○
○之意思表示，渠二人間應有投票行賄及受賄之意思合致，縱張
國和原係甲○○之支持者，仍非不得成為投票行賄之適格對象，
且投票行賄、受賄罪亦不以行賄者於交付財物外，需另附送競選
文宣為必要，則乙○○事後雖翻異改稱其本係甲○○之強力支持
者，且於贈送本件茶葉予張國和時，亦未附送甲○○之競選文宣
，應係避重就輕之詞，原審輕率採信，又未說明乙○○前開自白
不足採信之理由，自嫌理由不備。(二)、乙○○於警詢及偵查時復
稱其贈送Rhino 紅酒禮盒（內有紅酒二瓶，價值一千二百元，下
稱本件紅酒禮盒）各一盒予陳森山、曾章保（以上二人均經判決
無罪確定）時，亦請求渠等在本件選舉時支持並投票給甲○○，
堪認乙○○當時已有要求陳森山、曾章保投票予甲○○之意思表
示，渠等彼此間應有投票行賄及受賄之意思合致，縱乙○○原本
係為販售而購入本件紅酒禮盒，但其嗣以該紅酒禮盒賄選，仍應
成立投票行賄罪，又乙○○所經營之飯店若無龐大之紅酒銷售量
，何需購進數量甚多之紅酒，增加保存之困擾，倘其係為幫吳秋
霖銷售，亦可先行訂購，俟其庫存之紅酒將販賣完畢，再請吳秋
霖送貨，無須逕自買入，寄放在陳森山住處，日後再花錢將紅酒
運送至其飯店，所為顯與常理有違，況乙○○之飯店是否確無空
間存放數百盒之紅酒，亦有疑問，佐以陳森山住處又經警查獲與
所存放本件紅酒禮盒數量相近之競選文宣，衡情應與本件選舉難
脫干係，乙○○、陳森山、曾章保於審理中雖均撇清謂本件紅酒
禮盒與本件選舉活動無關，顯係事後串供之詞，原審遽予採信，
復未敘明乙○○前述自白不足採納之理由，亦有違誤。(三)、葉登
福（業經判決無罪確定）雖供稱扣案之七星牌香煙（下稱本件七
星牌香煙）係其購買後欲贈送予甲○○，葉登福之女葉秋香亦證
陳其受葉登福委託購買七星牌及長壽牌香煙，原擬贈送予甲○○
作為助選之用，然葉登福及證人蕭炳榮復均陳稱葉登福僅拿二十
三條七星牌香煙至甲○○之競選總部，則葉登福何以未將所購買
之長壽牌香煙一併送去，徒留該香煙作何使用？又葉登福雖辯稱
其住處於被警搜索時，因害怕遭誣賴，遂有欲撕掉黏貼於裝放香
煙用紙箱上紅紙之動作，然一般人於遇警至住處搜索時，因事出
突然，通常會先感到錯愕，再詢問警方來意及案情，若非葉登福
已知該紅紙與賄選有關，何以能在瞬間思及該置於住處之香煙而
恐遭警誣賴？是葉登福及前開相關證人所供，均係事後串證之詞
，原審仍予採信。(四)、台南縣鹽水鎮河南國小（下稱河南國小）
家長會於九十四年十月十六日在該國小所舉辦之親子烤肉活動（
下稱本件烤肉活動）縱非甲○○、乙○○（下稱被告等）主動發
起，然被告等係假借捐助金錢贊助活動之名義，實則為爭取於活
動當日到場參加者之支持，此由其他未捐助該活動之候選人，未
能到場為競選活動自明，足見乙○○上開捐助行為，已影響本件
選舉之公正及廉潔性，自應成立修正前公職人員選舉罷免法第九
十一條第一項第一款之罪嫌，原判決卻為相反之認定。(五)、甲○
○雖或極力撇清其與乙○○就前開賄選、捐助行為有何關係，或
辯稱其事先對乙○○所為並不知情，然依被告等事後常相偕拜訪
前述受賄及受捐助者之情以觀，應可推認其等應有共同投票行賄
之犯意聯絡，原判決諭知被告等均無罪，並屬違法云云。
惟查原判決以公訴意旨略稱：甲○○係本件選舉之鎮長候選人，
為使自己能順利當選，與乙○○共同基於對有投票權之人交付賄
賂，而約其投票予甲○○之概括犯意聯絡，先由乙○○於九十四
年八月間某日，前往張國和在鹽水鎮南港里頭港一一０號住處
，將本件茶葉交予在本件選舉有投票權之張國和，要求張國和投
票予甲○○，嗣再偕同甲○○向張國和請託支持。乙○○又於同
年十月四日，向不知情之吳秋霖購買本件紅酒禮盒三百盒，將之
運至陳森山位於鹽水鎮南港里頭港一三四號住處存放，並把其
中一盒交予在本件選舉有投票權之陳森山，復於同年月二十二日
，偕同甲○○、陳森山前往曾章保位於鹽水鎮南港里頭港一六
六號之三住處，將本件紅酒禮盒一盒交予在本件選舉有投票權之
曾章保，要求陳森山、曾章保投票予甲○○。嗣甲○○於同年十
月間某日，前往葉登福位於鹽水鎮○○路七號住處，將本件七星
牌香煙交予在本件選舉有投票權之葉登福，要求葉登福投票予甲
○○。被告等復假借捐助本件烤肉活動之名義，由乙○○於同年
十月初某日，將現金二萬餘元交予河南國小家長會會長劉清波，
作為該會於同年月十六日在河南國小舉辦本件烤肉活動之經費，
被告等再於活動當日，前往現場向參加之學生家長請託支持，使
在本件選舉有投票權之家長會成員為一定投票權之行使。因認被
告等共同涉犯修正前公職人員選舉罷免法第九十條之一第一項之
對於有投票權之人，交付賄賂，而約其投票權為一定行使及同法
第九十一條第一項第一款之對於該選舉區內之團體，假借捐助名
義，交付財物，使其團體之構成員為一定之行使投票權等罪嫌（
上開二法條嗣於九十四年十一月三十日及九十六年十一月七日經
兩度修正施行，現行法已分別改列為第九十九條第一項及第一百
零二條第一項第一款）等情。但經審理結果，認為不能證明被告
等犯罪，因而撤銷第一審關於被告等部分之不當判決，改判仍諭
知被告等均無罪，已詳細說明其取捨證據及得心證之理由。對於
依憑被告等於偵、審時之供述，張國和於第一審中之證述，及卷
附張國和與甲○○間之行動電話通訊監察譯文，乙○○於警詢及
偵查時雖供稱其有贈送本件茶葉予張國和，並請求張國和在本件
選舉時投票予甲○○，但張國和與乙○○本係叔侄關係，乙○○
每逢節日原即有致贈張國和茶葉之習慣，本件茶葉實係乙○○於
九十四年中秋節前贈與張國和之節禮，贈送當時並未言及本件選
舉應支持何人，亦未檢附競選文宣，乙○○係於事隔二、三個月
後，因陪同甲○○拜票途經張國和住處，始順便請求張國和支持
甲○○，張國和亦因早與甲○○認識，本即強力支持甲○○，甲
○○更不知乙○○有贈送張國和本件茶葉之事，如何之無從認定
被告等係以贈送本件茶葉而約使張國和投票支持甲○○，張國和
亦無因該項贈送，致認知被告等係以本件茶葉作為投票予甲○○
之對價；依據被告等於偵、審時之陳述，吳秋霖、陳森山、曾章
保之證詞，卷存出貨單、扣押物品目錄、查獲時之現場照片，乙
○○於警詢及偵查時雖又供稱其曾贈送本件紅酒禮盒各一盒予陳
森山、曾章保，及請求渠等在本件選舉時支持並投票給甲○○，
然乙○○因與吳秋霖有乾爹情誼，雙方本常有酒類買賣，本件紅
酒禮盒亦係吳秋霖主動向乙○○推銷，惟因乙○○飯店存放空間
不足，乃向陳森山商借住處寄藏，並致送一盒為酬，查獲之競選
文宣亦係事後由甲○○及其司機送至陳森山住處，請託陳森山幫
忙宣傳，與本件紅酒禮盒之寄放無關，而乙○○拿本件紅酒禮盒
一盒至曾章保住處，並邀陳森山前往該處，係欲與陳森山、曾章
保共飲該禮盒內之紅酒，因曾章保認飲用自己所釀之虎頭蜂酒較
為習慣，三人乃改喝虎頭蜂酒，致送本件紅酒禮盒當時，乙○○
並未要求曾章保於本件選舉時支持甲○○，亦未附送競選文宣，
如何之不得僅因乙○○向吳秋霖購入本件紅酒禮盒一批時，缺乏
空間存放，乃暫寄放於陳森山住處，因此致贈其中一盒予陳森山
為酬，並於陳森山住處查得與該紅酒禮盒數量相近之競選文宣，
且乙○○嗣於與陳森山、曾章保一同飲酒時，順便請託陳森山、
曾章保於本件選舉時支持甲○○，又曾聯絡甲○○向曾章保請求
支持，遽認被告等係為請求陳森山、曾章保支持甲○○而贈送本
件紅酒禮盒，陳森山、曾章保亦無因被告等前開贈酒行為，致認
知本件紅酒禮盒係要其投票予甲○○之對價；根據甲○○之陳述
，葉登福、葉秋香、黃曾玉、蕭炳榮之證言，卷內扣押物品目錄
、查獲當時照片及扣案七星、長壽等牌香煙，如何之難以認定本
件七星牌香煙係出自甲○○之贈與，亦難以葉登福在警方搜索時
有欲撕去黏貼在裝放本件七星牌香煙紙盒上載有「祝高票當選、
母舅吳清吉、母舅吳明雄、表弟吳振銘賀」等文字之紅紙之動作
，遽認甲○○與葉登福間有藉由贈送前開香煙作為投票予甲○○
之對價存在；河南國小家長會會長劉清波已陳稱因該會欠缺經費
辦理本件烤肉活動，其始向乙○○募集經費，非被告等主動發起
該活動，且被告等於前往本件烤肉活動現場拜票時，並未發送選
舉相關文宣資料，亦無刻意促使在場人士認知該活動經費與甲○
○之競選有關，檢察官復無法提出河南國小家長會成員因乙○○
前開捐款行為而投票予甲○○之證據，如何之不能僅因乙○○受
募捐助本件烤肉活動經費，及邀同甲○○至該活動現場拉票，遽
謂渠等有修正前公職人員選舉罷免法第九十一條第一項第一款之
犯行，亦皆已詳加敘明。檢察官上訴意旨對原審之前揭論斷，究
係違背如何之經驗法則或論理法則，並未依據卷內資料具體表明
，仍徒執陳詞，以乙○○於警、偵訊時已供稱有送本件茶葉予張
國和，及請張國和在本件選舉時投票予甲○○，渠二人應有投票
行賄、受賄之意思合致，乙○○嗣諉稱其本係甲○○之支持者，
且致贈本件茶葉時，未附送競選文宣云云，應無足採憑，原審率
予採信；乙○○於警、偵訊中又陳稱有送本件紅酒禮盒各一盒予
陳森山、曾章保，並請求陳森山、曾章保在本件選舉支持甲○○
，渠等間亦應有投票行賄、受賄之意思合致，縱乙○○原為販售
而購入本件紅酒禮盒，但其嗣以紅酒禮盒賄選，仍應成立投票行
賄罪，參酌警方復在陳森山住處查獲與寄放之紅酒禮盒數量相近
之競選文宣，乙○○辯稱其因缺乏空間存放本件紅酒禮盒，始寄
放在陳森山住處，及其與陳森山、曾章保嗣改稱收受之紅酒禮盒
與本件選舉無關，亦不足採信，原審仍採為判決依據；葉登福、
葉秋香雖均證稱本件七星牌香煙係其等購買後欲贈送予甲○○，
供作助選之用，蕭炳榮亦陳稱葉登福曾送香煙至甲○○競選總部
，葉登福另供陳其因恐遭人誣賴，乃欲撕掉裝放本件七星牌香煙
紙箱上之紅紙，惟均屬不實，原判決仍予採信；本件烤肉活動縱
非被告等主動發起，然其等假借捐款贊助活動名義，實為爭取參
加活動者之支持，仍應成立修正前公職人員選舉罷免法第九十一
條第一項第一款之罪；被告等復相偕拜訪前述受賄及受捐助者，
應均有投票行賄之犯意，原判決卻均諭知其等無罪云云，據以指
摘原判決為違背法令，係對於原判決已說明事項及屬原審採證認
事職權之適法行使，持憑己見而為不同之評價，且重為事實之爭
辯，並非適法之第三審上訴理由。且按：(一)、原判決理由內已先
敘及乙○○於警詢及偵查時雖供陳有送本件茶葉或本件紅酒禮盒
予張國和、陳森山、曾章保，並請求渠等三人在本件選舉支持甲
○○，然已援引卷內相關證據，詳細說明此部分被告等如何之並
無投票行賄之犯意，不成立投票行賄罪之理由及依據，則原判決
就乙○○前開於警詢及偵查中之供述，雖未進一步敘明其不足採
信之理由，稍欠週延，但於判決結果顯無影響，依刑事訴訟法第
三百八十條規定，亦非可資為提起第三審上訴之理由。(二)、依卷
內資料，葉登福於第一審係證陳其係持所購買之長壽牌香煙三十
九條及七星牌香煙二十三條，前往甲○○競選總部以為助選之用
，但該競選總部因香煙已多而婉拒等語（見第一審卷第四宗第三
十頁、第三十一頁）。上訴意旨(三)指葉登福係證述僅送二十三條
七星牌香煙至甲○○競選總部云云，即與卷內資料不相符合，顯
非依據卷內資料執為指摘。又證人蕭炳榮於第一審初雖證稱：「
（鎮長選舉期間，葉登福有無送東西來《甲○○競選》總部？）
有」、「（他送什麼東西來？）送香煙」、「（送多少？）用二
個袋子裝」、「（什麼香煙？）七星」，但經甲○○之選任辯護
人質問以「除了七星外，他（指葉登福）有無跟你講還有什麼東
西」時，則答稱「沒跟我講」（見第一審卷第八宗第三十頁、第
三十一頁），是依蕭炳榮上開所述，顯對葉登福當時究有無另送
長壽牌香煙，並不肯定，難認葉登福前開所證與蕭炳榮證述不相
一致，原審併採葉登福、蕭炳榮前開陳述作為判決之部分依據，
尚無上訴意旨(三)所指之違法。至其餘上訴意旨所指，核屬與犯罪
構成要件無涉之事實爭執，亦難認係上訴第三審之合法理由。綜
上所述，檢察官之上訴違背法律上之程式，應予駁回。
據上論結，應依刑事訴訟法第三百九十五條前段，判決如主文。
中    華    民    國  九十七  年  十一    月  二十    日
                      最高法院刑事第七庭
                          審判長法官  謝  俊  雄
                                法官  陳  世  雄
                                法官  魏  新  和
                                法官  吳  信  銘
                                法官  徐  文  亮
      本件正本證明與原本無異
                                      書  記  官
中    華    民    國  九十七  年  十一    月  二十五  日
                                                     Ｒ


司法院資訊處製作；財團法人民間司法改革基金會備份。
